臺灣士林地方法院民事判決　　　　　　 96年度簡上字第167號
上　訴　人　華南商業銀行股份有限公司
法定代理人　甲○○
訴訟代理人　丙○○
被上訴人　　乙○○
上列當事人間給付票款事件，本院於民國96年9 月11日言詞辯論
終結，判決如下：
    主  文
原判決除減縮部份外廢棄。
被上訴人應給付上訴人新臺幣肆拾肆萬壹仟玖佰元，及自民國九
十五年八月三十一日起至清償日止，按週年利率百分之六計算之
利息。
第一、二審訴訟費用由被上訴人負擔。
    事實及理由
甲、程序方面
一、上訴人於原審訴請被上訴人給付新臺幣（下同）44萬1,900
    元，及自民國95年6 月30日起至清償日止按週年利率6%計算
    之利息，其於本院審理時減縮訴之聲明，請求被上訴人給付
    之利息減縮自95年8 月31日起算（本院卷第47頁），依民事
    訴訟法第446 條第1 項及第255 條第1 項第3 款規定，應予
    准許。
二、被上訴人未於言詞辯論期日到場，核無民事訴訟法第386 條
    各款所列情形，爰依上訴人之聲請，由其一造辯論而為判決
    。
乙、實體方面：
一、上訴人於原審起訴主張：上訴人執有由被上訴人簽發如附表
    所示之支票6 紙（以下稱：系爭支票），經屆期提示，竟均
    遭退票，爰依票據法律關係，訴請被上訴人給付票款合計新
    臺幣（下同）44萬1,900 元，及自95年6 月30日起至清償日
    止，按週年利率6%計算之利息。
三、被上訴人則以：系爭支票簿及印章均係交與訴外人蔡清池保
    管，蔡清池告知系爭支票將用於貨款、租金及管理費，不會
    移做他途，但事後卻將支票開與銀行等語資為抗辯。
四、本件原審對於上訴人之請求，判決上訴人全部敗訴，上訴人
    聲明不服，求為判決：(一)原判決除減縮部分外廢棄。(二)被上
    訴人應給付上訴人44萬1,900 元，及自95年8 月31日起至清
    償日止，按週年利率6%計算之利息。被上訴人未於本院準備
    程序、言詞辯論期日到場，亦未提出書狀作何聲明或陳述。
五、上訴人執有之系爭支票，其上印文為真正，經上訴人屆期提
    示均遭退票等情，業據上訴人提出與所述相符之支票暨退票
    理由單（均影本）為證，且為被上訴人所不爭執，自堪信為
    真實。至被上訴人雖以前揭情詞置辯，惟：
  (一)按代理權之限制及撤回，不得以之對抗善意第三人。但第三
    人因過失而不知其事實者，不在此限。民法第107 條前段定
    有明文。次按票據係文義證券，在票據簽名者，依票上所載
    文義負責，票據法第10條第1 項規定﹕「無代理權而以代理
    人名義簽名於票據者，應自負票據上之責任」即本此義，同
    條第2 項所載，越權代理與上述無權代理規定於同一條文，
    當然仍係指代理人簽署自己之名義者而言，若本人將名章交
    與代理人，而代理人越權將本人名章蓋於票據者，自無本條
    之適用。如謂未露名之代理人須負票據之責任，必將失去票
    據之要旨，故票據僅蓋本人名義之圖章者，不能依票據法第
    10條命未露名義之代理人負票據之責任。至本人應否負責，
    應依本條以外之其他民事法規法理解決之，例如有票據法第
    14條，民法第107 條情形者，應依各該條之規定處理（最高
    法51年臺上字第1326號判例意旨參照）。苟發票人將蓋妥印
    章之空白票據交付他人，授權其代填金額以辦理借款手續，
    縱曾限制其填寫金額，但此項代理權之限制，發票人未據舉
    證證明，為被上訴人所明知或因過失而不知其事實，依民法
    第107 條之規定，自無從對抗善意之執票人，從而實際行為
    人逾越權限，多填票面金額而經刑事法院判處罪刑在案，亦
    屬對發票人應否負侵權行為損害賠償責任之別一法律問題，
    發票人自不得執是而免除其發票人應付票款之責任（最高法
    院52年台上字第3529號判例意旨參照）。
  (二)本件依被上訴人所述，被上訴人曾將支票簿及印鑑章交予蔡
    清池，授權其簽發支票，因支票上並無任何代理權內容或範
    圍限制之表示，是就授權行為之外觀言，被上訴人係授與蔡
    清池得以被上訴人名義，就支票簿內所有之支票，代為發票
    之單獨行為，此亦與蔡清池交易之一般第三人可得而知之授
    權內容。雖被上訴人主張曾與蔡清池約定支票僅限於貨款、
    租金及管理費之用途而不挪為他用等情，縱係屬實，因蔡清
    池之代理名義從未顯露於系爭支票，依上判例意旨，自不得
    令未顯名於系爭支票之蔡清池依票據法第10條規定負責。又
    被上訴人就系爭支票授權蔡清池得代為發票之單獨行為，外
    觀上並無簽發權限之限制，被上訴人於授權後復主張曾與蔡
    清池間就得發票之範圍為限制，依上開民法第107 條規定及
    判例意旨，上訴人既未據舉證證明上開代理權範圍之限制，
    為上訴人所明知或因過失而不知其事實，自無從對抗善意之
    執票人即上訴人，仍應依法負發票人責任。
  (三)另按盜用他人印章為發票行為，即屬票據之偽造。被盜用印
    章者，因非其在票據上簽名為發票行為，自不負發票人之責
    任，此項絕對的抗辯事由，得以對抗一切執票人，固為最高
    法院51年臺上字第3309號判例意旨所明揭。上訴人自承將支
    票簿、印鑑章交予蔡清池，授權蔡清池簽發支票，供作一定
    用途，堪認蔡清池確有蓋用被上訴人印章於系爭支票之權限
    ，與未經印章名義人同意，即率予蓋用印章於支票發票人欄
    之盜用印章、偽造票據行為顯屬有間。又基於票據行為獨立
    性原則，票據行為獨立於其原因關係外，票據行為無法表彰
    原因關係之內容。本件被上訴人非以票據行為本身之內容（
    如票據金額、發票日期）為授權範圍，而係以原因關係之種
    類限制蔡清池代為簽發支票之範圍，是發票人章之蓋用、票
    據內容之填寫，被上訴人完全未為限制，其所限制者，僅為
    票據填載完成後之用途，需限於「貨款、租金及管理費」之
    原因關係。是原因關係之範圍限制，應係上述(一)(二)代理權範
    圍限制之問題，與票據內容填載完成時即可判斷之「票據偽
    造」行為顯屬有異。填載完成時已成立之偽造票據，殊無因
    行為人事後之使用內容而變更為非屬偽造支票；同理，填載
    完成時原非偽造之支票，亦不因完成後之用途而使其變更為
    偽造之支票。是本件被上訴人既授權蔡清池得簽發支票，則
    系爭支票填載完成時，即非偽造之支票，系爭非偽造之支票
    ，亦不因事後蔡清池非用於「貨款、租金及管理費」範圍，
    而變更性質成為蔡清池所偽造。原審認定系爭支票係屬盜用
    印章之偽造支票行為，其法律見解尚非允恰。
六、末按在票據上簽名者，依票上所載文義負責，發票人應照支
    票文義擔保支票之支付，又執票人向支票債務人行使追索權
    時，得請求自為付款提示日起之利息，如無約定利率者，依
    年利六釐計算，票據法第5 條、第126 條、第133 條定有明
    文。查上訴人執有上訴人名義所簽發之系爭支票，屆期提示
    不獲兌現，縱令系爭支票係蔡清池逾越授權範圍所簽發，被
    上訴人亦不得以上開代理權之限制對抗上訴人，業經本院認
    定如上開五所示。從而，上訴人依票據關係，請求被上訴人
    給付票款合計44萬1,900 ，及自系爭支票最後提示之95年8
    月31日起至清償日止，按週年利率6%計算之利息，自屬有據
    。原審就上開被上訴人應給付部分為上訴人敗訴之判決，尚
    有未洽。上訴人指摘原判決不當，求予廢棄改判，為有理由
    。爰由本院予以廢棄改判，如主文第2 項所示。
七、本件判決基礎已臻明確，上訴人其餘之攻擊防禦方法及訴訟
    資料經本院斟酌後，核與判決不生影響，無一一論述之必要
    ，併予敘明。
八、據上論結，本件上訴為有理由，依民事訴訟法第436 條之1
    第3 項、第450 條、第78條、第463 條、第385 條第1 項前
    段，判決如主文。
中　　華　　民　　國　　96　　年　　9 　　月　　26　　日
                  民事第二庭  審判長法  官  俞慧君
                                    法  官  王怡雯
                                    法  官  王本源
以上正本證明與原本無異。
本判決不得上訴。
中    華    民    國    96    年    10    月     2    日
                                    書記官  陳淑女
附表：
票面金額：新臺幣／元
付款人：彰化商業銀行南港分行
┌──┬────┬────┬────┬──┬─────┐
│編號│票面金額│ 發票日 │ 提示日 │帳號│   票號   │
├──┼────┼────┼────┼──┼─────┤
│ 1  │ 82,000 │95.06.30│95.06.30│3031│CM0000000 │
│    │        │        │        │2-8 │          │
├──┼────┼────┼────┼──┼─────┤
│ 2  │ 80,000 │  同上  │  同上  │同上│CM0000000 │
├──┼────┼────┼────┼──┼─────┤
│ 3  │ 68,100 │95.07.31│95.07.31│同上│CM0000000 │
├──┼────┼────┼────┼──┼─────┤
│ 4  │ 77,000 │95.08.31│95.08.31│同上│CM0000000 │
├──┼────┼────┼────┼──┼─────┤
│ 5  │ 53,800 │  同上  │  同上  │同上│CM0000000 │
├──┼────┼────┼────┼──┼─────┤
│ 6  │ 81,000 │  同上  │  同上  │同上│CM0000000 │
├──┴────┴────┴────┴──┴─────┤
│合計：441,900元                                     │
└──────────────────────────┘
